【裁判字號】    99,台上,958
【裁判日期】    990211
【裁判案由】    違反毒品危害防制條例
【裁判全文】
最高法院刑事判決              九十九年度台上字第九五八號
上  訴  人  甲○○
選任辯護人  侯傑中律師
上  訴  人  乙○○
選任辯護人  劉大新律師
上  訴  人  丙○○
選任辯護人  邱創舜律師
            舒建中律師
上列上訴人等因違反毒品危害防制條例案件，不服台灣高等法院
中華民國九十八年十一月五日第二審判決（九十八年度上訴字第
三二九七號，起訴案號：台灣基隆地方法院檢察署九十八年度偵
字第四０六、七二三號），提起上訴，本院判決如下：
    主  文
原判決撤銷，發回台灣高等法院。
    理  由
本件原判決撤銷第一審之科刑判決，改判分別論處上訴人甲○○
、乙○○、丙○○共同製造第二級毒品各罪刑，固非無見。
惟查：(一)、原判決理由謂其附表一編號A37-1、A37-2、A37-3 所
示之物，因已無紅磷法製安反應後之深紅色狀態（為無色半透明
之液體），應已經過相當程序之純化步驟，研判係屬純化階段之
產物，此有法務部調查局民國九十八年十月八日調科壹字第０九
八００五０七七二０號函在卷可按（見原審卷第一八二頁）。亦
與甲○○於第一審供稱：扣案如原判決附表一編號 A1、A45等物
，係製造過程中產生之廢水，編號 A37等物，則係其製造完成之
成品等語相符（見第一審卷(一)第九八至一００頁）。且甲○○、
乙○○於上開製程所使用之瓦斯爐、瓷鍋、玻璃鍋、PH標準液及
測試筆、加熱器、冷凝管、燒杯、鐵架、陶瓷漏斗、電子秤、冰
箱等「殘留物分析表」所列各物品上，均檢驗出安非他命成分，
亦有法務部調查局鑑定書可佐。堪認上訴人等確已製成第二級毒
品甲基安非他命等情（見原判決第十七、十八頁）。然製造甲基
安非他命之純化階段，係以各種化學方法（活性碳過濾、鹽析、
再沈澱、再結晶等）將上階段所含雜質移除，目的為取得甲基安
非他命晶體，有上開法務部調查局函可稽（見原審卷第一八二頁
）。原判決附表一編號 A37-1、A37-2、A37-3所示之物，雖已無
紅磷法製安反應後之深紅色狀態，但既仍為無色半透明液體，尚
未經純化最後階段再結晶，以取得甲基安非他命晶體，則能否認
其製造已完成，不無疑問。而甲○○於第一審供稱：「扣案 A37
液體，是用扣案 A10的麻黃素按照流程製作到最後的成品，因為
依照流程所寫，最後做出來的東西應該是顆粒狀的，但是我只做
出來液體狀的，我就是做到這個部分的時候，才懷疑是不是在製
作安非他命。」（見第一審卷(一)第九十八頁），係在懷疑其製作
至最後之成品，非甲基安非他命，並非供認其已製造完成甲基安
非他命成品。原判決引用之證據，與卷內資料不符，有證據上理
由矛盾之違法。況毒品危害防制條例之立法目的，乃為規範麻醉
藥品及影響精神物質，以防止其流用、濫用。因之於第二條明定
該條例所稱毒品，係指具有成癮性、濫用性及對社會危害性之麻
醉藥品與其製品及影響精神物質與其製品。含有該等藥品、物質
成分者，倘非可供施用，因無成癮性、濫用性及對社會危害性可
言，即非該條例所列管之毒品。從而所製造之毒品，若因製造程
序未完成，尚未可供施用，仍非屬毒品危害防制條例所指之毒品
，其製造之行為應僅該當於該條例之製造毒品未遂罪。原審未調
查釐清上開A37-1、A37-2、A37-3 無色半透明液體，是否可供施
用，遽認屬甲基安非他命成品，殊嫌速斷，有應於審判期日調查
之證據未予調查之違法。(二)、原判決事實認定上訴人等共同基於
製造第二級毒品之犯意聯絡，由丙○○負責提供製毒之器材、原
料及「毒品製程說明書」，而由甲○○、乙○○負責製造（見原
判決第二頁）。然理由引用乙○○於法務部調查局宜蘭縣調查站
供稱：甲○○曾持一包約一公斤重之白色粉末，前往其麥金路住
處，邀其研究如何以該白色粉末提煉為安非他命，約定由甲○○
提供提煉原料、器具、資金及技術，其負責提供場地及協助操作
，甲○○表示待售出甲基安非他命後，會與其分配利潤等語（見
原判決第七頁）；引用丙○○於第一審供證：其於九十七年十月
至同年十一月間，前後三次應甲○○之要求，代為購買「副料」
即二甲苯、氫氧化鈉、鹽酸等原料及濾紙、漏斗等器材後，將購
得之物品運往麥金路乙○○住處等語（見原判決第七頁）。乙○
○、丙○○上開供述，如果無訛，顯然負責提供製毒器材、原料
者，並非丙○○，而係甲○○。原判決事實之認定與理由不相
合，尚有未當。(三)、毒品危害防制條例第十八條第一項前段規定
：查獲之第一、二級毒品及專供製造或施用第一、二級毒品之器
具，不問屬於犯人與否，均沒收銷燬之。依原判決附表五所示，
其中不乏為專供製造甲基安非他命之器具，原判決未適用上開規
定諭知沒收銷燬，而認均屬該條例第十九條第一項所稱供犯罪所
用之財物，諭知沒收，有適用法則不當之違法。以上或為上訴意
旨所指摘，或為本院得依職權調查之事項，應認原判決有撤銷發
回之原因。又毒品危害防制條例已於九十八年五月二十日修正公
布施行，於更審判決時，應注意為新舊法比較適用。
據上論結，應依刑事訴訟法第三百九十七條、第四百零一條，判
決如主文。
中    華    民    國  九十九  年    二    月   十一   日
                      最高法院刑事第二庭
                          審判長法官  莊  登  照
                                法官  陳  世  淙
                                法官  徐  昌  錦
                                法官  許  錦  印
                                法官  葉  麗  霞
本件正本證明與原本無異
                                      書  記  官
中    華    民    國  九十九  年    二    月  二十三  日
                                                     Ｍ

司法院資訊處製作；財團法人民間司法改革基金會備份。
